臺灣新竹地方法院民事判決　　　　　　　 93年度訴字第658號
原　　　告　丁○○
訴訟代理人　羅秉成律師
複代理人　　曾能煜律師
　　　　　　謝智潔律師
被　　　告　甲○○
訴訟代理人　丙○○
上列當事人間債務人異議之訴等事件，本院於民國94年11月28日
辯論終結，判決如下：
    主      文
被告應給付原告新台幣壹佰零肆萬零捌拾參元，及自民國九十四
年九月六日起至清償日止按年息百分之五計算之利息。
原告其餘之訴駁回。
訴訟費用由被告負擔二分之一，餘由原告負擔。
本判決第一項於原告以新臺幣參拾伍萬元為被告供擔保後，得假
執行。但被告如於假執行程序實施前以新臺幣壹佰零肆萬零捌拾
參元為原告預供擔保，得免為假執行。
    事實及理由
壹、程序部分：
一、按「訴狀送達後原告不得將原訴變更或追加他訴，但有下列
    各款情形之一者，不在此限：一、被告同意者。... 四、因
    情事變更而以他項聲明代最初之聲明者。... 七、不甚礙被
    告之防禦及訴訟之終結」，民事訴訟法第二百五十五條第一
    項第一款、第四款、第七款定有明文。查，本件原告起訴時
    ，原係列丙○○為被告，並主張丙○○持其受讓自甲○○之
    對原告之台灣台北地方法院（以下簡稱台北地院）八十五年
    度票字第一五三五三號本票裁定之執行名義，對原告之財產
    聲請執行，經本院以九十三年度執字第一０四四七號事件執
    行中，因丙○○所持該執行名義之本票債權已罹於時效消滅
    ，乃依強制執行法第十四條之規定，以丙○○之請求權已時
    效消滅為由，提起債務人異議之訴，並聲明請求撤銷本院九
    十三年度執字第一０四四七號強制執行程序，嗣原告於訴訟
    中，因發現丙○○另持台北地院所發甲○○對原告之八十五
    年度促字第二０八八八號支付命令之執行名義，並主張其受
    讓甲○○之債權，且聲請本院對原告之財產為強制執行，並
    經本院以九十三年度執字第一一四一五號事件執行中（而本
    院九十三年執字第一一四一五號事件已併入本院九十三年執
    字第一０四四七號事件中），乃變更而追加其訴之聲明為：
    請求撤銷本院九十三年度執字第一０四四七號、第一一四一
    五號執行事件之強制執行程序；其後原告於訴訟中，又因發
    現前開執行事件之債權人已由丙○○變更為甲○○，且於前
    開執行事件中，執行法院已依債權人甲○○之請求，就前述
    支付命令執行名義所示之債權部分，執行並准甲○○收取原
    告對第一商業銀行新竹分行之存款債權新台幣（下同）七九
    六三二０元，及原告對萬泰商業銀行風城分行之存款債權一
    六四七六三元，暨原告提存於本院提存所之擔保金七九００
    ０元，合計甲○○已因執行而取得一０四萬零八十三元（就
    前述本票裁定之執行名義債權部分之執行，當時因原告有供
    擔保而停止執行中），原告乃變更其所列之被告為甲○○，
    並將其訴之聲明變更及追加為：請求確認被告對原告就台北
    地院八十五年度促字第二０八八八號支付命令所示之支票債
    權九百七十八萬三千一百元不存在（按原告此部分確認被告
    對原告就前開支付命令所示支票債權不存在之請求，由本院
    另以裁定駁回之），暨請求確認被告對原告就台北地院八十
    五年度票字第一五三五三號本票裁定所示七十九萬元之本票
    債權不存在，並主張依不當得利之法律關係，訴請被告應返
    還而給付原告一百零四萬零八十三元及自書狀繕本送達翌日
    起至清償日止按年息百分之五計算之利息等情，有卷宗內資
    料可憑，而經核原告上開所為訴之聲明之變更及追加，已據
    被告於程序上表示同意（見本院九十四年十一月二十八日言
    詞辯論筆錄），且其中原告由請求撤銷前述執行事件之執行
    程序，變更為請求被告給付其前述之一百零四萬零八十三元
    及遲延利息，核屬原告因情事變更而以他項聲明代最初之聲
    明，且原告所為上開訴之聲明之變更及追加，亦無礙於被告
    之防禦及訴訟之絡結，故揆諸首開之規定及說明，原告所為
    上開訴之變更及追加，應予准許。
二、就被告辯稱原告先前針對前述之本票裁定，未於法定期間內
    提起抗告，該本票裁定業已確定，原告又於本件訴請確認被
    告對其就該本票裁定之債權不存在，有違該本票確定裁定之
    效力，已屬違反一事不再理之原則，其起訴程序不合法乙節
    ，按「除另有規定外，確定之終局判決就經裁判之訴訟標的
    ，有既判力」、「原告之訴，有下列各款情形之一者，法院
    應以裁定駁回之...：七、起訴違背第二百五十三條、第二
    百六十三條第二項之規定，或其訴訟標的為確定判決之效力
    所及者」，民事訴訟法第四百條第一項、第二百四十九條第
    一項第七款定有明文。經查，因前述之本票確定裁定，非屬
    民事訴訟法第四百條所指之確定終局判決，故原告就該本票
    裁定之債權，提起確認之訴，並無違反既判力效力之一事不
    再理原則之適用，故原告此部分之起訴，程序上並無不合，
    先此敘明。
貳、實體部分：
一、原告主張：
１、緣訴外人丙○○前持被告對原告取得之台北地院於八十五年
    七月二十三日核發之八十五年度票字第一五三五三號民事本
    票確定裁定，並主張其受讓被告對原告就該本票裁定所載之
    票據債權，而聲請本院對原告之財產進行強制執行，經本院
    以九十三年度執字第一０四四七號事件執行在案，而該本票
    裁定所載之票據債權額為七十九萬元，及自八十四年八月三
    十一日起至清償日止按年息百分之六計算之利息，嗣訴外人
    丙○○復持被告對原告取得之台北地院於八十五年七月二十
    三日核發之該院八十五年促字第二０八八八號支付命令（該
    支付命令於八十五年八月二十日確定），主張其受讓被告對
    原告就該支付命令所載之票據債權，並據以聲請本院對原告
    之財產進行強制執行，經本院以九十三年度執字第一一四一
    五號事件執行在案，並併入前述本院九十三年度執字第一０
    四四七號事件中，而該支付命令所載之票據債權為九百七十
    八萬三千一百元及自八十五年四月二十四日起至清償日止按
    年息百分之六計算之利息，其後訴外人丙○○於前開執行事
    件執行中，表明被告已撤銷與其間之債權讓與行為，其並同
    意該撤銷行為，而變更債權人為本件之被告，且本院於前開
    執行事件中，業已依被告甲○○之請求，而執行並准被告甲○○收取原告對第一商業銀行新竹分行之存款債權七九六三
    二０元，及原告對萬泰商業銀行風城分行之存款債權一六四
    七六三元，暨原告提存於本院提存所之擔保金七九０００元
    ，合計甲○○已因執行而取得一０四萬零八十三元，惟因被
    告聲請前述執行所持之本票裁定及支付命令，均係本於對原
    告之票據債權而來，而被告對原告所享有之前述二份執行名
    義所示之票據債權，迄被告於九十三年十月八日、同年十一
    月四日先後對本院聲請前述之二件執行事件時，其請求權均
    已罹於時效消滅，原告自得為時效之抗辯而拒絕給付，且此
    時債權人即被告之請求權利已確定歸於消滅，原告對被告已
    無給付義務。是縱使被告已因本院之執行而收取前述之00
    00000元，惟依據最高法院七十七年度台上字第一０六
    一號及九十二年度台上字第一七五一號判決之意旨，被告收
    取上開金額，乃屬無法律上原因而受有利益，並致原告受有
    損害，原告爰依不當得利之法律關係，訴請被告返還而給付
    原告0000000元及自書狀繕本送達翌日起至清償日止
    按年息百分之五計算之利息，並聲明願供擔保聲請宣告假執
    行。
２、就前述二份執行名義所示之債權，亦已因訴外人乙○○代原
    告清償被告及被告部分捨棄而不存在，此因於八十五年間，
    原告因財務吃緊，遭其他債權人詹黃春美聲請台北地院以八
    十五年執字第三二二三號事件拍賣原告所有、坐落台北市○○街一三七巷七弄三號之房地，被告見狀亦持前述執行名義
    所據以請求之票據債權行使抵押權而參與分配，嗣於執行法
    院實施拍賣程序前，兩造及前述房地之第四順位抵押權人乙○○乃共同達成協議，並同意由乙○○代原告償付原告與被
    告所言明應清償之債務數額，及由乙○○清償原告積欠其他
    債權人之債務後，由乙○○承受該房地，嗣乙○○於八十五
    年間即依約償付原告與被告間所言明應清償之債務數額予被
    告後，被告乃同意塗銷其就前述房地享有之抵押權，該房地
    並由原告名下移轉登記至乙○○所指定之其子王國輝名下，
    且該執行程序亦因債權人撤回而終結，此情亦據證人乙○○
    於本院九十四年十月二十五日言詞辯論期日到庭證述屬實。
    又原告當時係先與被告談妥其間所有債務應清償之數額，再
    由乙○○代原告清償該數額款項予被告後，兩造間前述二份
    執行名義所示債權債務關係自此全部消滅，參以被告於對原
    告取得前述之二份本金金額高達一千零五十七萬三千一百元
    之執行名義後，於前述台北地院之執行程序終結後，迄在本
    院提起前述之執行程序前，其間多年未再聲請執行原告之財
    產，亦未定期換發債權憑證之情，亦足證被告就前開二份執
    行名義所示對原告之債權，確已因清償及被告部分捨棄而不
    存在。原告爰一併訴請確認被告對原告就台北地院八十五年
    度促字第二０八八八號支付命令所示之支票債權九百七十八
    萬三千一百元不存在（按原告此部分確認之訴，由本院另以
    裁定駁回之），暨請求確認被告對原告就台北地院八十五年
    度票字第一五三五三號本票裁定所示七十九萬元之本票債權
    不存在等情。
３、雖被告辯稱其依本院之前述執行程序，就前述二份執行名義
    所示對原告之債權受償，乃係基於票據法第二十二條第四項
    之利益償還請求權，並無不當得利可言，且被告係主張基於
    利益償還請求權而受償，該利益償還請求權之時效為十五年
    ，故被告對原告之請求權並無時效消滅云云。惟查，本件被
    告前述之二份執行名義，其所依據之請求權均係本於被告對
    原告之票據債權而來，此為兩造所不爭執，核與被告前所述
    之利益償還請求權，為迴不相同之請求權，被告既非本於對
    原告主張利益償還請求權而取得執行名義，並據以聲請前述
    之本院執行程序，故原告主張被告針對前述之二份票據債權
    之執行名義，其請求權於被告聲請本院前述之執行程序時，
    已罹於時效消滅，本無不合，被告實不得執與之不相干之「
    利益償還請求權」之十五年時效作為抗辯，而主張其請求權
    尚未罹於時效消滅。且被告就前述二份執行名義所依據之票
    據請求權既已罹於時效消滅，原告對被告已無給付之義務，
    況依前所述原告就其積欠被告之債務已因第三人清償及被告
    部分捨棄而消滅，故原告主張時效抗辯而拒絕給付，對被告
    而言，原告亦無何受利益可言，故被告藉由本院前述執行程
    序而取得前述之金額，實屬不當得利無疑，被告辯稱其本於
    利益償還請求權而受償，未構成不當得利云云，無法成立。
４、被告雖於九十四年十一月二十八日言詞辯論時，辯稱其於前
    次（即九十四年十月二十五日）言詞辯論期日時對證人乙○○所述有代原告清償被告款項乙節不爭執，乃係基於錯誤而
    為自認，事實上乙○○迄今未代原告清償被告分文云云，惟
    查，九十四年十月二十五日言詞辯論期日時，證人乙○○之
    證詞非常清晰，被告之訴訟代理人當庭也在場聽聞，應無誤
    認之理，況被告就前述原告之房地上之抵押權業已自行塗銷
    ，倘乙○○未代原告清償被告，被告為何會願意塗銷該抵押
    權？
二、被告固不爭執其所執據以聲請前述本院之執行程序之執行名
    義，係本於對原告之票據債權而來（見九十四年十月二十五
    日言詞辯論筆錄），且其中據以聲請本院進行九十三年度執
    字第一０四四七號事件之台北地院八十五年度票字第一五三
    五三號本票裁定，業已於八十五年間確定，其債權數額為七
    十九萬元，及自八十四年八月三十一日起至清償日止，按年
    息百分之六計算之利息，而據以聲請本院進行九十三年度執
    字第一一四一五號事件之台北地院八十五年度促字第二０八
    八八號支付命令，業已於八十五年八月二十日之前確定，且
    其債權數額為九百七十八萬三千一百元及自八十五年四月二
    十四日起至清償日止按年息百分之六計算之利息，又被告亦
    不爭執其依本院前開所述執行事件之執行程序，已執行而取
    得0000000元之情，惟否認其取得該等款項，有對原
    告構成不當得利，且否認原告業已清償前述二份執行名義所
    示之債權（按有關支付命令所示債權之確認之訴部分，由本
    院另以裁定駁回原告之訴），辯稱：被告依前述二份執行名
    義對原告聲請強制執行時，該二份執行名義所示之票據債權
    請求權，其時效並未消滅，且該二份執行名義亦包含票據法
    第二十二條第四項所定之「利益償還請求權」，其時效期間
    為十五年亦未罹於時效消滅，又被告就前述二份執行名義，
    對原告既仍享有借款債權及前述之利益償還請求權，故被告
    雖因執行程序而受償，對原告即無不當得利可言。又被告否
    認證人乙○○所述其先前有代原告清償積欠被告債務之情，
    且被告亦迄未與乙○○或原告達成任何清償債務之協議，九
    十四年十月二十五日庭訊時被告係因錯誤而對證人乙○○該
    部分所述表示無意見。且被告先前會同意塗銷前述房地上之
    抵押權，係考量到讓原告能夠自行去賣該房地，以免被法院
    拍賣價格偏低，影響到原告之財務狀況，況原告當時亦表示
    同意補貼被告借款之利息，參以被告就該房地之抵押權係第
    三順位，倘該房地遭法院拍賣，被告亦無法受償，是被告基
    於上述理由，始於原告之央求下，為幫助原告，而同意在原
    告未清償被告債務之情況下，塗銷房地上之抵押權。是原告
    主張上開執行名義所示之債權已因清償、被告部分捨棄而消
    滅乙節，與事實並不相符，其訴請確認該等債權債務關係不
    存在乙節，亦於法無據等語，以資抗辯，並聲明請求：駁回
    原告之訴，訴訟費用由原告負擔，如受不利益判決，願供擔
    保請准免為假執行。
三、兩造間不爭執之事項：１、被告所執據以聲請前述本院之執
    行程序之執行名義，係本於對原告之票據債權而來，且其中
    據以聲請本院進行九十三年度執字第一０四四七號事件之台
    北地院八十五年度票字第一五三五三號本票裁定，業已於八
    十五年間確定，其債權數額為七十九萬元，及自八十四年八
    月三十一日起至清償日止，按年息百分之六計算之利息，而
    據以聲請本院進行九十三年度執字第一一四一五號事件之台
    北地院八十五年度促字第二０八八八號支付命令，業已於八
    十五年八月二十日之前確定，且其債權數額為九百七十八萬
    三千一百元及自八十五年四月二十四日起至清償日止按年息
    百分之六計算之利息。２、被告依本院前開所述執行事件之
    執行程序，對原告已執行而取得0000000元。
四、本件兩造間有爭執者，在於：１、前述二份執行名義之請求
    權，除票據債權外，是否包括票據法第二十二條第四項所定
    之「利益償還請求權」？被告於本院聲請前述之二執行事件
    而為請求時，其請求權是否已經罹於時效消滅？２、倘被告
    對原告就前述二份執行名義所示票據債權之請求權已經罹於
    時效消滅，經原告為時效抗辯後，被告透過本院之執行程序
    而受償，對原告是否構成不當得利？３、被告得否另主張因
    對原告享有其前述之所謂利益償還請求權及借款債權，故其
    受領法院之前述執行所得，對原告未構成不當得利？４、原
    告就前述本票裁定執行名義所示對被告負有之債務，是否已
    經清償或被告部分捨棄而不存在？或已由第三人代為清償被
    告或被告部分捨棄而消滅？原告訴請確認被告對其針對該本
    票裁定所示之本票債權不存在乙節，是否有理由？
五、經查：
１、按「票據上之債權，雖依本法因時效或手續之欠缺而消滅，
    執票人對於發票人或承兌人，於其所受利益之限度，得請求
    償還」，票據法第二十二條第四項定有明文，此即學說上所
    言之票據執票人之利益償還請求權，又該種請求權並非票據
    上權利，與票據債權並不相同，乃為票據法第二十二條第四
    項所規定之特別權利。又本件被告前於向台北地院聲請前述
    之本票裁定及支付命令時，係以其持有原告所簽發之本票、
    支票，經提示未獲付款，並本於票據法律關係之請求權，聲
    請該院核發本票裁定及支付命令，均未提及有關票據上權利
    因時效或手續欠缺而消滅，基於發票人地位之原告因此受有
    利益，因而請求原告償還其利益之所謂利益償還請求權之情
    ，有原告提出之該份本票裁定之理由欄記載及支付命令聲請
    狀影本各一份在卷可憑，準此，可認台北地院本於被告之主
    張而核發予被告之前述確定之本票裁定及支付命令，其請求
    權僅為票據債權，尚不包括前述票據法第二十二條第四項所
    定之利益償還請求權，被告辯稱其前述二份執行名義所指之
    請求權，尚包括前述之利益償還請求權，尚難以成立。故本
    件就原告所主張之時效消滅之抗辯，僅須就票據債權而論，
    與前述利益償還請求權之時效尚屬無關。
２、按「票據上之權利，對匯票承兌人及本票發票人，自到期日
    起算；見票即付之本票，自發票日起算，三年間不行使，因
    時效而消滅。對支票發票人自發票日起算，一年間不行使，
    因時效而消滅。」，票據法第二十二條第一項定有明文。又
    「消滅時效因左列事由而中斷：一請求、二承認、三起訴；
    左列事項，與起訴有同一效力：依督促程序，聲請發支付命
    令... 」、「時效因請求而中斷者，若於請求後六個月內
    不起訴，視為不中斷」、「... 因起訴而中斷之時效，自受
    確定判決，或因其他方法訴訟終結時，重行起算；經確定判
    決或其他與確定判決有同一效力之執行名義所確定之請求權
    ，其原有消滅時效期間不滿五年者，因中斷而重行起算之時
    效期間為五年。」，民法第一百二十九條第一項、第二項第
    一款、第一百三十條、第一百三十七條第二項、第三項亦有
    明定。又債權人向法院聲請本票裁定，雖可認為發生請求之
    效力，惟尚難認有發生與起訴同一之效力，再者，按「消滅
    時效因請求而中斷，若於請求後六個月內不起訴，視為不中
    斷，為民法第一百三十條所明定。此之所謂起訴，對於已取
    得執行名義之債務，係指依同法第一百二十九條第二項第五
    款規定與起訴有同一效力之開始強制執行或聲請強制執行而
    言。換言之，即對於已取得執行名義之債務，若於請求後六
    個月內不開始強制執行，或不聲請強制執行，其時效視為不
    中斷（最高法院六十七年度台上字第四三四號判例意旨參照
    ）。查，本件被告就前述本票裁定對原告主張之票據債權之
    請求權，依前述之規定其時效期間為三年，而因被告先前於
    八十五年間向台北地院聲請本票裁定後，迄未就該本票債權
    對原告提起訴訟，亦未於取得該本票確定裁定後六個月內，
    持以聲請強制執行，是揆諸首開之規定及說明，該本票裁定
    之票據債權至遲於本票裁定確定日後，重新起算其三年之時
    效期間，故其三年之時效期間至遲應於八十八年間時即已屆
    滿之情，堪以認定。惟查，被告係於九十三年十月八日始再
    持該份本票裁定執行名義向本院聲請對原告財產進行強制執
    行（即本院九十三年度執字第一０四四七號事件），而為請
    求之意思，原告並於九十三年十月二十九日提起本件訴訟，
    並主張時效抗辯之情，已據調取本院九十三年度執字第一０
    四四七號事件卷宗查明無訛，是本件被告提出該本票裁定，
    聲請本院九十三年執字第一０四四七號事件執行時，其本票
    裁定之票據債權已罹於時效，原告所為時效消滅之抗辯，尚
    足成立。次查，本件被告就前述支付命令所對原告享有之支
    票債權，依前述之規定其時效期間原為一年，因被告就該等
    支票債權對原告取得前述之支付命令，有等同於確定判決之
    效力，是依前揭民法第一百三十七條之規定，其時效於該支
    付命令確定日後，至遲應自八十五年八月二十一日起，重行
    起算，且時效期間變更為五年，至遲亦於九十年八月二十日
    即已時效期間屆滿之情，已足認定。惟查，被告係於其後在
    九十三十一月四日，始持該支付命令對原告聲請強制執行（
    即本院九十三年度執字第一一四一五號事件），且原告亦已
    於提起本件訴訟時，主張時效消滅而為時效抗辯之情，已據
    調取本院九十三年執字第一一四一五號事件卷宗查明無訛，
    是本件就前述支付命令所示支票債權之請求權，於被告聲請
    前述之執行程序時已罹於時效消滅，原告所為時效消滅之抗
    辯，亦足以成立。
３、又本件前述之本院九十三年執字第一０四四七號、一一四一
    五號執行事件（其中後者併入前者之執行程序），其中就被
    告依據支付命令所示債權所進行之執行程序，被告已分別依
    據本院於九十四年五月二十五日、七月五日所發之收取命令
    ，而先後向本院提存所收取原告之提存款七九０００元、向
    訴外人第一商業銀行新竹分行收取原告之存款七九六三二０
    元、向訴外人萬泰商業銀行風城分行收取原告之存款一六四
    七六三元，合計已收取0000000元之情，已據調取前
    述執行事件卷宗查明無訛。是依上開之說明，可認本件被告
    係於原告在九十三年十月二十九日提起本件訴訟作時效抗辯
    之後，透由執行法院執行而取得0000000元。又按「
    時效完成後，債務人得拒絕給付」，民法第一百四十四條第
    一項已有規定，而有關請求權時效完成後之效果，我國固僅
    係採抗辯權發生主義，債務人僅因而取得拒絕給付之抗辯權
    ，並非使請求權當然消滅，惟其性質上為一種滅卻性、永久
    性之抗辯權，如債務人行使此項抗辯權，表示拒絕給付，債
    務人即因此不再對債權人負給付之義務，嗣後如因法院之強
    制執行而為給付，因非基於債務人任意為之，依民法第一百
    八十條第三款規定之反面解釋，此時就債權人所受領之給付
    ，債務人得請求其返還，且此時因債務人已對債權人拒絕給
    付，其就原先對債權人所負之債務，自此時起已無給付之義
    務，故債權人因法院之執行所受到之該給付，斯時起對債務
    人而言，債權人已不得再繼續保有，故對債務人而言，無異
    可認債權人已無受領之法律上原因，債務人應得依不當得利
    之規定，請求債權人返還，否則，如認債務人於此種情形下
    不得請求返還，則民法時效抗辯之永久、滅卻性抗辯權之性
    質，暨時效制度之規範目的即無法維持。
４、至於被告另辯稱因對原告享有其前述之借款債權及票據法第
    二十二條第四項規定之利益償還請求權，故其受領法院之執
    行所得，對原告未構成不當得利乙節，惟查，因本件被告係
    依據前述支付命令執行名義所示之支票債權，透由本院而對
    原告執行取得前述之款項，倘原告未提起前述之時效抗辯，
    被告能受領而繼續保有該等執行所得之款項，其法律上原因
    係因對原告享有前述之票據債權之故，核與所謂之借款債權
    或利益償還請求權無關，是被告自不得執其所謂對原告享有
    借款債權或利益償還請求權，而辯稱其係有法律上原因而受
    領給付。
５、是依上開之說明，可認於原告為前述之時效抗辯後，被告透
    由本院執行所得之前述0000000元，對原告而言，實
    已與不當得利相當，是原告主張依不當得利之法律關係，訴
    請被告返還而給付其0000000元，及自其準備書二狀
    送達被告翌日即九十四年九月六日（於九十四年九月五日送
    達被告，此有原告提出之掛號回執正本一份在卷可憑）起至
    清償日止，按年息百分之五計算之利息，核屬於法有據，應
    予准許。
６、至原告另請求確認被告就前述之本票裁定所示之七十九萬元
    之本票債權，對原告不存在乙節，經查，原告係以：訴外人
    詹黃春美於八十五年間聲請台北地院以八十五年執字第三二
    二三號事件，執行原告前述之房地時，被告因實行抵押權而
    於該執行程序參與分配，本件之證人乙○○於該執行程序中
    已代原告交付予被告有關原告與被告間所言明應清償之債務
    數額，被告始同意塗銷其就前述房地之抵押權，並由乙○○
    將該房地過戶登記至其兒子王國輝名下之情，而主張若非乙○○已代原告清償被告包括前述本票裁定之所有債務，則被
    告不可能其後多年間均未再對原告聲請執行，且同意塗銷前
    述抵押權，原告並舉證人乙○○到院之證詞為證，惟被告否
    認原告已清償該本票裁定之債權。查，經本院向台北地院調
    閱該院之八十五年執字第三二二三號執行事件卷宗查閱結果
    ，其中被告於該執行事件中，主張實行抵押權而參與分配時
    ，其所持債權之證明文件，係原告先後所簽發，發票日為八
    十四年五月十日、同年七月二十八日，面額分別為二百萬元
    、二百萬元、一百萬元、一百四十八萬元、九十五萬元之支
    票五紙，核與前述本票裁定所依據之原告所簽發之本票，在
    金額與票據種類及發票日上均明顯不同，是被告於前開台北
    地院之執行程序所實行之前述支票債權之抵押債權，與前述
    本票裁定之債權是否相同，已有疑義。又證人乙○○固於本
    院九十四年十月二十五日言詞辯論期日時，有到庭證稱其於
    前述台北地院之執行程序中，有代原告清償積欠被告之債務
    乙節，姑不論乙○○此部分之證述是否屬實，被告於九十四
    年十一月二十八日言詞辯論期日時仍表示有爭執，且證人乙○○於九十四年十月二十五日庭訊時亦證稱：「... 但是當
    時我是代替原告清償他積欠被告前述不動產的抵押債務...
    」、「（問：你清償的款項是否包括抵押債務以外的債務？
    ）他們（即本件兩造）兩人就先談清償債務的數額，這個債
    務的範圍包含那些我也不清楚」等語（見該日筆錄），證人
    均未提及有代原告清償被告有關前述本票裁定所示之債務，
    是原告以被告於八十五年之後，迄至前述本院之執行事件之
    前，其間長達數年內被告均未再持該本票裁定聲請執行原告
    之財產，暨證人乙○○到庭之證詞，即謂該本票裁定之債權
    債務關係已因證人乙○○之代為清償或被告部分捨棄而不存
    在乙節，尚難以成立。此外，原告迄未能舉證證明其或第三
    人已代其清償該本票債權，及被告有部分捨棄該本票債權之
    事實，是原告此部分訴請確認其對被告針對前述之七十九萬
    元之本票債權不存在乙節，尚屬無據，應予駁回。至於原告
    另訴請確認其對被告，針對前述之支付命令所示之支票債權
    不存在乙節，另以裁定駁回之，亦附此敘明。
六、本件判決之基礎已臻明確，兩造其餘之攻擊、防禦方法及舉
    證，核與判決結果無影響，爰不一一予以論列，併此敘明。
七、就本件原告勝訴部分，兩造均陳明願供擔保，分別聲請宣告
    假執行及免為假執行，經核均無不合，爰分別酌定相當擔保
    金額准許之。
八、結論：本件原告之訴為一部有理由，一部無理由，依民事訴
    訟法第第79條、第390條第2項、第392條，判決如主文。
中　　華　　民　　國　　94　　年　　12　　月　　23　　日
                  民事第二庭    法　官　鄭政宗
以上正本係照原本作成。
如對本判決上訴，須於判決送達後20日內向本院提出上訴狀。
中　　華　　民　　國　　94　　年　　12　　月　　23　　日
                                書記官　蔣淑君
